【裁判字號】    97,台上,254
【裁判日期】    970117
【裁判案由】    誣告
【裁判全文】
最高法院刑事判決              九十七年度台上字第二五四號
上  訴  人  丙○○
選任辯護人  焦文城律師
上列上訴人因自訴人甲○、乙○○自訴誣告案件，不服台灣高等
法院中華民國九十六年十月三十日第二審更審判決（九十六年度
上更(二)字第四號，自訴案號：台灣台北地方法院八十九年度自字
第四一六號），提起上訴，本院判決如下：
    主  文
原判決撤銷，發回台灣高等法院。
    理  由
本件原判決認定：上訴人丙○○因經營ＣＴ－２（俗稱二哥大）
業務，於民國八十三年間經甘明光介紹，認識自訴人甲○，為求
助於甲○在電子業界多年之經驗，乃於八十三年五月六日，由上
訴人、甲○、甘明光簽立二哥大行動電話投資合資協議書，由上
訴人出資占七成股份，甲○、甘明光則合占三成技術股，甲○遂
依該協議書進行技術方面之規劃作業事宜，除調派職員向明亮專
職處理外，並積極與摩托羅拉、芳聖公司、法國CADSES A TELEC
OM、法國SAT 等公司聯絡，上訴人並分租甲○在台北市之辦公室
，而甲○公司之職員亦協助處理上訴人辦公室內之業務，嗣上訴
人進行各項籌資事宜，募得投資大眾新台幣（下同）十幾億元之
資產。惟因二哥大客戶有相當之國際電話量，上訴人又籌設經營
國際回撥電話業務，並委由美國Oriental Supplies Corporatio
n （下稱ＯＳＣ公司）採購交換機，其於八十三年九月間赴美國
參觀了解各項作業狀況後，在八十三年九月十五日、十月六日匯
款美國，作為後續購買交換機之資金，嗣於八十三年十一月中旬
，上訴人因已付予法國達梭公司之代理商五千萬元，擬進行購買
達梭公司ＣＴ－２軟硬體工程採購事宜，乃授權甲○擔任採購顧
問，前往法國談判，雙方於八十三年十一月十六日協議解除原合
資協議書，另簽訂新約，約定甲○從原合資協議書約定之「技術
股」改成新約之「採購顧問」，上訴人因甲○由原合資協議百分
之十五之技術股轉換為現金，連同人事管銷費用，依新約需支付
甲○一千五百萬元以供週轉，而簽發面額共計一千五百萬元之支
票予甲○。至於八十四年一月間甲○因與上訴人理念不合，經雙
方協商，甲○乃退出經營，上訴人即推由合夥人林華員與甲○，
在八十四年一月二十日進行結算，經會算上訴人所營企業匯往美
國之採購款項與甲○收受之款項，甲○應退款一千五百萬元，由
賀某交予林華員一千萬元支票三紙及退還未兌現之支票五百萬元
抵扣。上訴人明知雙方均係依約行事，甲○並無詐欺、侵占、背
信情事，竟意圖甲○受刑事處分，於八十七年七月間向台灣高雄
地方法院檢察署提出告訴（八十七年度偵字第一九二七二號後併
自訴案），於八十七年十月七日又向台灣高雄地方法院提出自訴
（八十七年度自字第六五六號），接續又於八十九年十二月十八
日向台灣高雄地方法院提起自訴（八十九年度自字第二號）虛構
事實，捏稱：(一)甲○誑稱熟知ＣＴ－２技術，俾騙得百分之十五
技術股；(二)甲○保證（採購）比韓國價便宜百分之三十以上；(三)
業務侵占丙○○寄託購買交換機之預付貨款；(四)與法國達梭公司
簽訂賣國條款獲取不法顧問費七千七百六十五萬元及回扣一億二
千萬至一億六千萬元；(五)未取得執照前，付清第一筆貨款，購買
未經電信局認證、價格離譜之十億餘元訂單；(六)虛報價格，隱瞞
成本等事實，指訴自訴人甲○、乙○○有共犯詐欺、業務侵占、
背信之罪責。嗣均經法院判決無罪確定等情，因而撤銷第一審諭
知上訴人無罪之判決，改判論處上訴人意圖他人受刑事處分，向
該管公務員誣告罪刑（處有期徒刑一年，減為有期徒刑六月）；
固非無見。
惟查：（一）當事人在審判期日前，或審判期日，聲請調查之證
據，如法院未予調查，又未認無調查之必要，以裁定駁回，或於
判決理由予以說明，其所踐行之訴訟程序，自難謂非違法。上訴
人於九十六年三月十五日曾向原審提出答辯狀，聲請傳喚證人林
華員，證明甲○亦曾對林華員聲稱：其熟知ＣＴ－２技術及其採
購價格比韓國便宜百分之三十以上等事實（見原審卷第六六頁）
，嗣於原審審判期日，復一再到庭陳稱：「之前答辯狀有說明相
關理由、事證」、「詳如九十六年三月十五日答辯狀所載」（見
同上卷第一一一頁背面、第一三九頁）；原審就上訴人聲請調查
之前揭證據，未予調查，復未認無調查之必要，以裁定駁回，或
於判決理由內予以說明，其此部分踐行之訴訟程序，自屬違法。
（二）刑法上誣告罪之成立，以意圖他人受刑事處分或懲戒處分
，而虛構事實向該管公務員申告為要件。所謂虛構事實，乃指明
知無此事實仍故意捏造者而言，如若出於誤信、誤解、誤認或懷
疑有此事實，或為求判明是非曲直而為申告者，則均與誣告罪之
構成要件不符；又行為人申告之事實，若非完全出於憑空捏造或
尚非全然無因，只是其所訴之事實，不能積極證明為真實或因證
據不足，致被訴人不受追訴處罰者，亦不能成立誣告罪。原判決
理由說明：「證人甘明光前於台灣高雄地方法院八十七年度自字
第六五六號案件中結證稱：因認識甲○經營公共電話業務，且甲
○在美國亞特蘭大市有同方面之業務，所以帶被告到台北（方慎
）公司與甲○見面，經認定甲○有這方面之技術，故擬定合資契
約書，由甘明光及被告甲○以各擁有百分之十五之技術股加入上
開合資；嗣證人甘明光於審理期日復證述：『（問：被告甲○有
沒有說過他有ＣＴ─２之技術？）他有說過他不懂ＣＴ─２之技
術』」、「備忘錄（指甲○與法國達梭公司簽訂之備忘錄）稱甲
○另可抽取六千萬元以上之顧問酬金」。如若均屬無誤，似意指
甲○係以熟知ＣＴ－２技術為詞，而以該方面技術入股系爭投資
事業，取得百分之十五之股權，曾另告知證人甘明光，其並不
懂該項技術；及甲○與法國達梭公司簽訂之備忘錄內確有甲○可
抽取六千萬元以上顧問費之約定。則上訴人執甲○以其熟知ＣＴ
－２技術，並以該方面技術入股，取得百分之十五股權之事實，
指訴甲○涉犯詐欺罪嫌，是否屬虛構？其是否係因誤認甲○並無
該項技術而為申告？又上訴人另指訴甲○因該備忘錄可獲取六千
萬元以上之顧問費乙節，能否認係完全出於憑空捏造？其為上開
指訴，是否在求法院判明是非曲直？關係上訴人就上開事實自訴
甲○涉犯詐欺、背信等罪嫌，是否與刑法上誣告罪之構成要件該
當，自有調查釐清之必要。又上訴人指訴甲○涉犯背信罪嫌時，
提出之單價分析表．甲○已供稱係上訴人所營公司與其共同製作
（見原判決第九頁倒數第三行、第二行）；雖不能僅憑該份單價
分析表，即認甲○藉與法國達梭公司簽訂上揭備忘錄，謀取一億
二千萬至一億六千萬之回扣，惟上訴人是否係因相信甲○參與製
作之該份單價分析表，而懷疑甲○可藉之獲取上述回扣？關係上
訴人就該部分事實所為之申告，是否憑空杜撰？能否謂與誣告罪
之構成要件相符？亦待根究明白。又原判決事實認定：「上訴人
籌設經營國際回撥電話業務，並委由ＯＳＣ公司採購交換機，其
在八十三年九月十五日、十月六日匯款美國，作為後續購買交換
機之資金」。如若無誤，則甲○是否係ＯＳＣ公司之負責人？如
是，其事後為何否認收到上訴人匯至美國之上開匯款？上訴人是
否因甲○否認收到匯款，致與賀某及乙○○發生糾紛？其指訴甲
○、乙○○侵占上開匯款，能否謂係故意憑空捏造？此關係上訴
人前開指訴能否認係誣告，仍待查證明白。至於原判決認定：「
被告（即上訴人，下同）交付甲○一千五百萬元，係因甲○依採
購顧問合約，成為公司之採購顧問，被告遂連同人事管銷等費用
一共支付一千五百萬元給甲○，是以依上開合資契約規定，由百
分之十五之技術股，轉換為一千五百萬元現金，確係依被告所自
願之方式為之」、「由八十七年十月七日被告所提自訴狀所附之
證物一即合資契書下方已表明『甲乙雙方於八十二年十一月十六
日商議取消此合約，權利義務由新約取代』，並經甲○及上訴人
簽名同意；再依所附證物二即『新約』條款第六條，亦載明甲方
（丙○○）願意支付乙方（甲○）一千萬元為交換條件─抵技術
股，可見雙方係依約行事，被告所稱一千萬元是寄託預付貨款，
請甲○代付給廠商之採購定金，顯與事實證據不符，不足採信」
。縱令屬實；惟以上訴人與甲○於八十六年六月二十七日簽訂之
協議書約定：「就乙方（即甲○）前收取與丙○○先生於民國八
十三年五月六日所簽訂之合約費用新台幣一千五百萬元整，除扣
除必要應付合理費用五百萬元整外，餘一千萬元，乙方建議分十
三期攤還上大電信，並由甲方全權接收」，與上訴人於台灣高雄
地方法院八十七年度自字第六五六號案內供稱：「（問：甲○於
八十二年底就談完，為何遲至八十七年才提出自訴？）我於八十
六年二月還有請張處長找甲○要錢，又於八十六年六月，我又去
找甲○，甲○有寫切結書〈即指上開協議書〉給我，表示願意還
我錢，但甲○最後還是沒有還我，若甲○有還錢，我就不會提自
訴」，相互印證，是否足以證明上訴人係因甲○遲不歸還原同意
分期攤還之一千萬元，而誤解該一千萬元係遭甲○侵占？縱令甲
○持有該一千萬元之原因，並非為上訴人持有，其違約不予退還
，與業務侵占罪名之犯罪構成要件有間，但能否執此即認上訴人
就此部分事實所為之申告，全屬虛妄？尚待調查釐清。（三）有
罪判決書所記載之犯罪事實，為論罪科刑適用法律之基礎，故凡
於適用法律有關之重要事項，必須詳加認定，明確記載，然後於
理由內敘明犯罪事實所憑之證據及認定之理由，始足為適用法律
之依據。若事實未有此記載，而理由加以說明，為理由失其依據
。如事實有此記載，理由未予說明，則為理由不備，按諸刑事訴
訟法第三百七十九條第十四款規定，其判決當然為違背法令。又
數行為於同時、同地或密切接近之時、地實施，侵害同一之法益
，各行為之獨立性極為薄弱，依一般社會健全觀念，在時間差距
上，難以強行分開，在刑法評價上，以視為數個舉動之接續施行
，合為包括之一行為予以評價，較為合理，始屬接續犯，而為包
括之一罪；否則即難認係接續犯，應依數罪併罰或行為時刑法所
規範之連續犯論擬。原判決事實認定：「上訴人意圖甲○受刑事
處分，於八十七年七月間向台灣高雄地方法院檢察署提出告訴（
八十七年度偵字第一九二七二號後併自訴案），於八十七年十月
七日又向台灣高雄地方法院提出自訴（八十七年度自字第六五六
號），接續又於八十九年十二月十八日向台灣高雄地方法院提起
自訴（八十九年度自字第二號）虛構事實捏稱：(一)甲○誑稱熟知
ＣＴ－２技術，俾騙得百分之十五技術股；(二)甲○保證（採購）
比韓國價便宜百分之三十以上；(三)業務侵占丙○○寄託購買交換
機之預付貨款；(四)與法國達梭公司簽訂賣國條款獲取不法顧問費
七千七百六十五萬元及回扣一億二千萬至一億六千萬元；(五)未取
得執照前，付清第一筆貨款，購買未經電信局認證、價格離譜之
十億餘元訂單；(六)虛報價格，隱瞞成本等事實，指訴甲○、乙○
○有共犯詐欺、業務侵占、背信之罪責。嗣均經法院判決無罪確
定」。如若無誤，則上訴人先後自訴甲○、乙○○前揭二案件，
應非同一案件，始經法院分別判決無罪確定；惟上訴人於八十七
年七月間向台灣高雄地方法院提出告訴（偵查中於八十七年十月
七日就同一事實又向台灣高雄地方法院提出自訴【八十七年度自
字第六五六號】，使該告訴案併由台灣高雄地方法院審理）後，
於二年後之八十九年十二月十八日始又向台灣高雄地方法院，以
不同事實提起另一件自訴，則相隔逾二年之前開二次申告行為，
能否認係於密切接近之時、地接續實施？於一般社會健全觀念，
在時間差距上，可否認屬難以強行分開？在刑法評價上，能否視
為數個舉動之接續施行？原判決俱未審認說明，即逕認上訴人二
次申告祇能論以一誣告罪，自屬理由不備。以上，或係上訴意旨
所指摘，或屬本院得依職權調查之事項，應認原判決仍有撤銷發
回更審之原因。又原判決其他部分及理由內敘明不另為無罪諭知
（即原判決理由貳）部分，依審判不可分原則，均應併予發回。
據上論結，應依刑事訴訟法第三百九十七條、第四百零一條，判
決如主文。
中    華    民    國  九十七  年    一    月   十七   日
                      最高法院刑事第十庭
                          審判長法官  林  永  茂
                                法官  吳  昆  仁
                                法官  蘇  振  堂
                                法官  蕭  仰  歸
                                法官  何  菁  莪
      本件正本證明與原本無異
                                      書  記  官
中    華    民    國  九十七  年    一    月  二十四  日
                                                    ｍ


司法院資訊處製作；財團法人民間司法改革基金會備份。
